臺灣新北地方法院民事判決
110年度訴字第1912號
原      告  張素珍  
兼  
訴訟代理人  王昱仁  
被      告  吳松竹  

訴訟代理人  吳硯之  
上列當事人間請求清償債務事件，經本院於民國111年5月6日言
詞辯論終結，判決如下：
    主      文
被告應給付新臺幣陸拾貳萬捌仟零捌拾參元，及附表一「本院認
定應返還之借款利息」欄所示之利息予原告公同共有。
原告其餘之訴駁回。
訴訟費用由被告負擔百分之八十四，餘由原告負擔。
本判決第一項於原告以新臺幣貳拾壹萬元供擔保後，得假執行；
但被告如以新臺幣陸拾貳萬捌仟零捌拾參元為原告預供擔保後，
得免為假執行。
原告其餘假執行之聲請駁回。
    事實及理由
一、原告主張：被告分別於附表一所示之借款日向原告之被繼承
    人訴外人王祥洲（民國110年5月24日歿）借款附表一「借款
    本金欄」所示之金額，約定利息及返還期限如附表一「約定
    利息」及「原告主張返還期限」欄所示，被告僅清償新臺幣
    （下同）181,000元，即未再清償，原告為王祥洲之繼承人
    ，爰依消費借貸及繼承之法律關係，請求被告返還附表一「
    原告請求本金及利息」欄所示之借款本息等語。並聲明：⒈
    被告應給付75萬元及附表一「原告請求利息」欄所示之利息
    予原告公同共有。⒉願供擔保請准宣告假執行。
二、被告則以：伊於98年2月12日、98年3月10日、98年4月10日
    、98年5月11日、98年6月11日各清償3,000元、3,000元、5,
    000元、5,000元、5,000元，及於99年1月14日、99年10月13
    日各清償6萬元、10萬元，另尚以面額20萬元支票清償等語
    資為抗辯。並聲明：⒈原告之訴及假執行之聲請均駁回。⒉如
    受不利判決，願供擔保請准宣告免為假執行。
三、兩造不爭執之事實（見本院卷第108頁至第111頁、第187頁
    、第228頁至第229頁）：
  ㈠被告於98年2月9日向王祥洲借款35萬元，實拿35萬元，約定
    月息3,000元即月息3/350，應於98年8月12日返還（見本院
    卷第17頁借據、第49頁本票）。
  ㈡被告於98年3月20日向王祥洲借款25萬元，實拿25萬元，約定
    月息2,000元即月息千分之8，應於98年8月12日返還（見本
    院卷第19頁借據、第49頁本票）。
  ㈢被告於98年8月24日向王祥洲借款9萬元，未約定利息（見本
    院卷第21頁存款憑條）。
  ㈣被告於98年11月11日向王祥洲借款6萬元，未約定利息（見本
    院卷第21頁存款憑條）。
  ㈤被告於98年2月12日、98年3月10日、98年4月10日、98年5月1
    1日、98年6月11日各清償3,000元、3,000元、5,000元、5,0
    00元、5,000元，於99年1月14日、99年10月13日各清償6萬
    元、10萬元（見本院卷第133頁至第135頁王祥洲合作金庫銀
    行帳戶交易明細、第139頁至第145頁被告板橋後埔郵局帳戶
    交易明細）。
  ㈥王祥洲於110年5月24日死亡，其繼承人為原告2人（見本院卷
    第41頁至第47頁除戶謄本、繼承系統表、戶籍謄本、第65頁
    本院民事紀錄科查詢表）。
　　原告
四、本院之判斷：
  ㈠附表一編號3、4所示之借款未定有返還期限：
　⒈按當事人主張有利於己之事實者，就其事實有舉證之責任，
    民事訴訟法第277條前段定有明文。
　⒉本件原告主張附表一編號3、4所示之借款定有附表一編號3、
    4「原告主張返還期限」欄所示之返還期限等節，為被告所
    否認，原告就此自應負舉證之責，惟原告未舉證以實其說，
    殊無可採，應認附表一編號3、4所示之借款未定有返還期限
    。
  ㈡除上述三㈤所示之清償情形外，被告未能舉證另有以面額20萬
    元支票清償：
　⒈按請求履行債務之訴，原告就其所主張債權發生原因之事實
    ，固有舉證之責任，若被告自認此項事實而主張該債權已因
    清償而消滅，則清償之事實，應由被告負舉證之責任，此觀
    民事訴訟法第277條規定自明。
  ⒉被告抗辯除上述三㈤所示之清償情形外，另有以面額20萬元支
    票清償等節，為原告所爭執，被告既未能舉證證明之，即無
    可取，應認被告之清償情形僅如上述三㈤所示。
　㈢附表一編號1、2所示借款之約定利息及遲延利息：
　⒈按遲延之債務，以支付金錢為標的者，債權人得請求依法定
    利率計算之遲延利息。但約定利率較高者，仍從其約定利率
    ，民法第233條第1項亦有明文。遲延之債務以支付金錢為標
    的者，不問其債務是否原應支付利息，債權人均得請求依法
    定利率計算之遲延利息，不過應付利息之債務，有較高之約
    定利率時，從其約定利率計算遲延利息。
　⒉附表一編號1、2所示之借款有約定附表一編號1、2「約定利
    息」欄所示之月息（均未逾民法第205條所定週年利率16％之
    上限），依上說明，於98年8月12日返還期限屆至後，被告
    遲延還本之遲延利息仍應依約定利率即附表一編號1、2「約
    定利息」欄所示之月息計算之。
　㈣被告清償之抵充：
　⒈按對於一人負擔數宗債務而其給付之種類相同者，如清償人
    所提出之給付，不足清償全部債額時，由清償人於清償時，
    指定其應抵充之債務。清償人不為前條之指定者，依左列之
    規定，定其應抵充之債務：一、債務已屆清償期者，儘先抵
    充。二、債務均已屆清償期或均未屆清償期者，以債務之擔
    保最少者，儘先抵充；擔保相等者，以債務人因清償而獲益
    最多者，儘先抵充；獲益相等者，以先到期之債務，儘先抵
    充。三、獲益及清償期均相等者，各按比例，抵充其一部。
    清償人所提出之給付，應先抵充費用，次充利息，次充原本
    ；其依前2條之規定抵充債務者亦同，民法第321條至第323
    條著有規定。
　⒉被告於98年2月12日、98年3月10日清償時，對王祥洲僅負擔
    附表一編號1所示之1宗借款債務，該2筆3,000元自係清償附
    表一編號1所示之借款債務，依民法第323條規定，應先充利
    息。
　⒊被告於98年4月10日、98年5月11日、98年6月11日清償時，對
    王祥洲負擔附表一編號1、2所示之2宗借款債務，被告自承
    未指定應抵充之借款債務（見本院卷第229頁），應依民法
    第322條規定定其應抵充之借款債務，茲附表一編號1、2所
    示借款債務之清償期（均98年8月12日）及擔保（被告均有
    簽發同額本票）均相等，然附表一編號1、2所示借款債務之
    約定月息各3/350、千分之8，以附表一編號1所示借款債務
    之約定利率較高，因清償而獲益亦較高，即應先抵充附表一
    編號1所示之借款債務，且依民法第323條規定，應先充利息
    ，次充原本。
　⒋被告於99年1月14日、99年10月13日清償時，對王祥洲負擔附
    表一所示之4宗借款債務，被告自陳未指定應抵充之借款債
    務（見本院卷第229頁），應依民法第322條規定定其應抵充
    之借款債務，茲附表一編號3、4所示之借款未定有返還期限
    ，於上揭清償時點尚未屆清償期，而附表一編號編號1、2所
    示之借款債務於上開清償時點均已清償期，且清償期及擔保
    均相等，惟附表一編號1所示之借款債務因清償所獲益較高
    ，即應先充附表一編號1所示之借款債務，且依民法第323條
    規定，應先充利息，次充原本。
　⒌準此，本件清償抵充情形詳如附表二所示，從而，附表一編
    號1所示之借款債務經一部清償後，尚欠本金228,083元及自
    99年11月10日起至清償日止按月息3/350計算之利息未清償
    。
　㈤被告應返還之借款本息：　
　⒈按借用人應於約定期限內，返還與借用物種類、品質、數量
    相同之物，未定返還期限者，借用人得隨時返還，貸與人亦
    得定1個月以上之相當期限，催告返還，民法第478條定有明
    文。又繼承人自繼承開始時，除本法另有規定外，承受被繼
    承人財產上之一切權利義務。繼承人有數人時，在分割遺產
    前，各繼承人對於遺產全部為公同共有，民法第1148條第第
    1項前段、第1151條著有規定。繼承人因繼承而取得之遺產
    ，於未受償或受侵害時，所生之返還請求權或損害賠償請求
    權，乃公同共有債權，在分割遺產前，自僅得共同請求債務
    人給付（最高法院108年度台上字第1440號判決參照）。王
    祥洲與被告間附表一所示之消費借貸關係，於王祥洲死亡後
    ，由其繼承人即原告繼受該債之關係，且該消費借貸關係之
    債權在分割遺產前為公同共有，原告共同請求被告返還，即
    屬有據。
　⒉附表一編號1、2部分：
　　附表一編號1所示之借款，經一部清償後，尚欠本金228,083
    元及自99年11月10日起至清償日止按月息3/350計算之利息
    未清償，附表一編號2所示之借款則未有任何清償，茲附表
    一編號1、2所示借款之返還期限早已屆至，則原告請求被告
    給付附表一編號1、2「本院認定應返還之借款本金及利息」
    欄所示之借款本息予原告公同共有，洵屬有據；逾此範圍之
    請求，則屬無據，不能准許。
　⒊附表一編號3、4部分：
　⑴按民法第478條規定「消費借貸未定返還期限者，借用人得隨
    時返還，貸與人亦得定1個月以上之相當期限催告返還」。
    所謂貸與人得定1個月以上之相當期限催告返還，非謂貸與
    人之催告必須定有期限，祇須貸與人有催告之事實，而催告
    後已逾1個月以上相當期限者，即認借用人有返還借用物之
    義務（最高法院73年度台抗字第413號裁判參照）。貸與人
    已對借用人起訴，起訴狀繕本送達借款人，可認貸與人已對
    借用人為催告，且截至言詞辯論之日止，為時逾1個月以上
    ，亦可認貸與人之請求與民法第478條規定相符（最高法院7
    0年度台上字第2011號裁判參照）。民法第478條所謂催告返
    還，係指「終止契約之意思表示」而言，即貸與人一經向借
    用人催告（或起訴），其消費借貸關係即行終止，惟法律為
    使借用人便於準備起見，特設「1個月以上相當期限」之恩
    惠期間，借用人須俟該期限屆滿，始負遲延責任，貸與人方
    有請求之權利（最高法院99年度第7次民事庭會議決議參照
    ）。又給付無確定期限者，債務人於債權人得請求給付時，
    經其催告而未為給付，自受催告時起，負遲延責任。其經債
    權人起訴而送達訴狀，或依督促程序送達支付命令，或為其
    他相類之行為者，與催告有同一之效力。遲延之債務，以支
    付金錢為標的者，債權人得請求依法定利率計算之遲延利息
    。應付利息之債務，其利率未經約定，亦無法律可據者，週
    年利率為5％，民法第229條第2項、第233條第1項前段、第20
    3條分別著有明文。
　⑵被告向借款附表一編號3、4所示之借款迄未返還，而附表一
    編號3、4所示之借款未約定利息，且未定有返還期限，經原
    告以起訴狀繕本送達催告被告返還，該起訴狀繕本已於110
    年8月26日送達被告，有送達證書可稽（見本院卷第55頁）
    ，可認原告已對被告為催告，被告自受催告即收受起訴狀繕
    本後1個月期限屆滿仍未為給付，即應負遲延責任，原告亦
    始有請求之權利。又因以日、星期、月或年定期間者，其始
    日不算入。期間不以星期、月或年之始日起算者，以最後之
    星期、月或年與起算日相當日之前1日，為期間之末日。但
    以月或年定期間，於最後之月，無相當日者，以其月之末日
    ，為期間之末日，民法第120條第2項、第121條第1項規定甚
    明，則該1個月期限應自110年8月27日起算，於110年9月26
    日屆滿，被告自110年9月27日起即應負遲延責任。從而，原
    告請求被告給付附表一編號3、4「本院認定應返還之借款本
    金及利息」欄所示之借款本息予原告公同共有，於法有據；
    逾此範圍之請求，則屬無據，不應准許。
五、綜上所述，原告依消費借貸及繼承之法律關係，請求被告給
    付628,083元及附表一「本院認定應返還之借款利息」欄所
    示之利息予原告公同共有，為有理由，應予准許；逾此部分
    之請求，為無理由，應予駁回。
六、兩造分別陳明願供擔保聲請宣告假執行及免為假執行，經核
    原告勝訴部分，合於法律規定，爰分別酌定相當之擔保金額
    宣告之；原告其餘假執行之聲請，因訴之駁回而失所依據，
    應併駁回之。
七、本件事證已臻明確，兩造其餘攻擊防禦方法及證據，經審酌
    後與判決之結果不生影響，爰不一一論列。
據上論結，本件原告之訴為一部有理由，一部無理由，依民事訴
訟法第79條、第390條第2項、第392條第2項，判決如主文。
中　　華　　民　　國　　111 　年　　5 　　月　　27　　日
                  民事第六庭  法　官　陳佳君
以上正本係照原本作成　　　　　　　　　
如對本判決上訴，須於判決送達後20日內向本院提出上訴狀。如
委任律師提起上訴者，應一併繳納上訴審裁判費。
中　　華　　民　　國　　111 　年　　5 　　月　　30　　日
                              書記官  陳威同

　　　　　　　　　
附表一（元：新臺幣）          編號 借款本金  借款日 約定利息  原告主張返還期限 原告請求本金 原告請求利息 本院認定之返還期限 本院認定應返還之借款本金 本院認定應返還之借款利息 1 35萬元 98年2月9日 月息3,000元即月息3/350 98年8月12日 35萬元 自98年2月10日起至清償日止按月給付3,000元之利息 98年8月12日 228,083元 自99年11月10日起至清償日止，按月息3/350計算之利息 2 25萬元 98年3月20日 月息2,000元即月息千分之8 98年8月12日  25萬元 自98年3月21日起至清償日止按月給付2,000元之利息 98年8月12日 25萬元 自98年3月21日起清償日止，按月息千分之8計算之利息 3 9萬元 98年8月24日 未約定利息 99年1月13日 9萬元 自98年8月25日起至清償日止按年息5％計算之利息 未定返還期限 9萬元 自110年9月27日起至清償日止，按週年利率5％計算之利息 4 6萬元 98年11月11日 未約定利息 99年1月14日 6萬元 自98年11月12日起至清償日止按年息5％計算之利息 未定返還期限 6萬元 自110年9月27日起至清償日止，按週年利率5％計算之利息